臺灣高等法院臺中分院刑事判決　　　　　　　　　九十三年度重上更(三)字第八號
　　上　訴　人　臺灣台中地方法院檢察署檢察官
　　上訴人　即
　　被　　　告　丙○
　　選任辯護人　楊盤江
　　上訴人　即
　　被　　　告　丁○○
　　選任辯護人　陳明發
右上訴人因被告重傷害案件，不服臺灣臺中地方法院八十五年度訴字第一六三一號中
華民國八十六年二月二十五日第一審判決（起訴案號：臺灣臺中地方法院檢察署八十
五年度偵字第三二四一號），提起上訴，經判決後，由最高法院第二次發回本院審理
，本院判決如左：
    主      文
原判決關於丁○○、丙○部分均撤銷。
丁○○、丙○共同連續傷害人之身體，因而致人於重傷，各處有期徒刑參年。
    事      實
一、丁○○於民國 (下同 )八十四年十二月九日下午九時五十分許，於當晚吃過東勢
    大拜拜後，以機車搭載其妻連阿銀行經臺中縣東勢鎮○○街一三三號、一三五號
    前時，因當日東勢鎮舉行大拜拜該處有堵車情形，適乙○○駕駛車牌號碼ＭＯ－
    九一九七號自用小客車搭載其父邱松貴、母戊○○、妻巫靜如及二名幼子，亦行
    經該處，因丁○○所騎機車與乙○○所駕駛之小客車發生擦撞，雙方因而發生口
    角衝突，幸經路人排解後丁○○即從東勢鎮○○街一二九巷右轉離去，此時連阿
    銀自行回家，而丁○○停妥機車後氣憤難消徒步回到新盛街，在新盛街九十三號
    前遇見仍在車陣中之乙○○所駕駛小客車，丁○○遂上前質問乙○○剛才何以拉
    其衣領，乙○○乃基於傷害之犯意朝丁○○頭部打了一拳後，繼續開車前行，丁○○更有不甘，嗣丁○○○○○街與中正路口適見其妻舅丙○，並將遭乙○○毆
    打之事告知丙○，其二人遂回頭找尋乙○○理論，以便討回公道，隨後二人在新
    盛街八十八號旁楊桃園附近，再次發現乙○○之小客車仍停滯在車陣中，丙○遂
    趨前敲打乙○○所駕駛小客車之窗戶，要求乙○○說明交代清楚，詎雙方一言不
    合發生口角，乙○○乃抓住丙○之衣領，丙○即反擊而毆打乙○○，丙○、丁○○與下車之乙○○再發生嚴重口角，丙○與丁○○二人乃基於傷害之概括犯意聯
    絡，與亦同時基於傷害犯意之乙○○出手互毆（乙○○所涉傷害部分，經原審判
    處有期徒刑三月，經本院駁回上訴確定），乙○○並腳踼丙○之下體，致使乙○○受有左眼角裂傷一乘一公分、左眼角腫脹擦傷四乘五公分、左上臂擦傷五乘五
    公分及左頸擦傷等傷害；丙○則受有左陰囊挫傷血腫四乘五公分、左鼠蹊部挫傷
    ，陰囊創傷併右側睪丸疼痛、陰囊表淺裂傷等傷害；而丁○○則受有顏面挫傷等
    傷害。當時邱松貴、戊○○、巫靜如及乙○○之二名幼小並同時下車，邱松貴見
    狀且上前勸阻雙方之互毆，以使乙○○得先行駕車離去，邱松貴並阻攔丙○、丁○○二人追打乙○○。詎乙○○駕車離去後，丙○、丁○○竟遷怒於邱松貴，客
    觀上預見邱松貴已近八十歲高齡（五年十月二十一日生），若遭年輕力壯者合力
    重擊，有致重傷害之可能，仍承上普通傷害之犯意聯絡，共同重擊毆打邱松貴頭
    部，邱松貴老邁無力反抗，因而受有頭部挫傷、顱內出血等傷害，倒地流血待援
    ，經發現之警員及民眾及時送醫，經送至臺中縣東勢鎮「東勢張醫院」急救，終
    因顱內出血，經緊急轉送至臺中縣沙鹿童綜合醫院急救，經診斷頭部外傷合併多
    處腦出血及腦挫傷，呈現昏迷狀態，並自八十四年十二月十日起在沙鹿童綜合醫
    院住院，歷二次開顱手術及一次腦脊液分流手術，於八十五年一月二十三日始出
    院門診追蹤治療，並因左腦部受創，無法與人溝通，喪失語言表達能力，受有重
    傷害。
二、案經乙○○訴由臺中縣警察局移送臺灣臺中地方法院檢察署檢察官偵查起訴。
    理      由
一、訊據上訴人即被告丁○○、丙○二人，對於上開時地，因被告丁○○騎機車與乙○○開車發生衝突，其後二人在臺中縣東勢鎮○○街八十八號附近楊桃園旁發現
    乙○○之小客車，而由被告丙○上前要求乙○○交代何以毆打被告丁○○之情事
    供承不諱，惟均矢口否認有傷害乙○○或傷害邱松貴致重傷之犯行，被告丁○○
    辯稱：伊有與乙○○發生口角衝突，上前質問他為何拉伊衣領，被乙○○打一拳
    ，嗣遇見被告丙○，將上情告知後與丙○是要回去找乙○○，問他為何車子撞到
    人沒有道歉，為何要打人，但伊沒有和乙○○拉扯，伊身上的傷是之前被乙○○
    拉衣領造成的，被告丙○至案發現場新盛街八十八號附近，趴在乙○○的車窗上
    質問其為何車子撞到人，還要打人，乙○○即以手抓住丙○之衣領，丙○才動手
    掙脫致乙○○眼角受傷，二人隨即在路旁拉扯，乙○○之父、母下車勸架，乙○○趁丙○與其父談話未注意之際起腳踢中丙○陰囊，丙○即因疼痛蹲在楊桃樹下
    ，並問伊很痛怎麼辦，庚○○、己○○經過現場，勸解乙○○搭載其父母妻子離
    去，伊與丙○亦離去，並無追打乙○○，亦未打邱松貴，邱松貴如何受傷伊不清
    楚，邱松貴所受之傷非重傷，況伊當時有飲酒已陷於無意識狀態，又如何預見邱
    松貴有受重傷之可能云云，被告丙○則辯稱：伊在路上碰見丁○○經其告知遭乙○○毆打，乃共同前往質問乙○○，沒有敲打乙○○之車窗，伊上前去詢問乙○○，但是乙○○卻拉伊衣領，一直拉伊，伊只有將乙○○推開，並未毆打乙○○
    ，之後乙○○就下車，伊有與他發生拉扯，但被告丁○○沒有和乙○○拉扯，伊
    和乙○○拉扯的時候，邱松貴有下車告訴伊，年輕人不要吵架，伊就停下來，遭
    乙○○踢到下體，痛的無法走路，而蹲在楊桃樹下，伊並無動手去打邱松貴，邱
    松貴如何受傷伊不清楚，是等到伊擔任救援隊的朋友，問伊怎麼樣，伊說被踢到
  很痛，才被帶去看醫生，因為伊很痛就走了，不清楚何人毆打邱松貴，伊也沒有
    夥同其他人打邱松貴，邱松貴本即患病，所受之傷應係自行跌倒或因病導致，證
    人戊○○於原審亦無法指認係伊或丁○○毆打劉松貴云云。惟查：
    (一)被告丁○○、丙○於右開時地因丁○○所騎機車與乙○○所駕駛小客車發生擦
      撞，而生口角衝突，由丁○○邀請丙○同往找乙○○，於臺中縣東勢鎮○○街
      八十八號附近楊桃園旁找到乙○○，而由丙○上前質問乙○○，繼而雙方發生
      肢體衝突，致乙○○受有上開傷害一節，迭據告訴人乙○○於偵查、原審、本
      院前審指證綦詳，並有乙○○受傷之診斷書一份，及丙○、丁○○受傷之診斷
      書二份在卷可證，被告丁○○、丙○二人亦坦承有發生衝突，依本院前審法官
      勘驗現場所繪現場圖（參見本院八十六年度上訴字第八七八號卷二第十九頁）
      顯示，被告丁○○因與乙○○發生行車擦撞爭執並產生口角及衝突，且遭乙○○毆打，計有兩次衝突點，嗣遇見被告丙○，再同往第三現場尋找乙○○以便
      討回公道，依被告丙○所供當時詢問時，在車內之乙○○仍甚蠻橫，足認被告
      丁○○、丙○當時應甚為氣憤，再被告丁○○、丙○當時，與乙○○間確有發
      生肢體衝突，乙○○並腳踼丙○之下體，致其二人亦同時受傷，與上開乙○○
      及丙○、丁○○所提出之診斷書所載相符，故被告丁○○、丙○確有因上揭爭
      端與乙○○發生爭執，進而互毆等情，堪予採信。
    (二)乙○○因上開原因在新盛街八十八號附近楊桃園旁，與被告丁○○、丙○發生
      互毆之情事後，乙○○乘隙駕駛其小客車逃離現場，而留下其父邱松貴、母戊○○、妻巫靜如及幼子四人在現場之情事，迭據告訴人乙○○及證人巫靜如（
      案發後於八十四年十二月二十日車禍死亡，見偵查卷十七頁相驗屍體證明書）
      分別證述在卷，而被告丁○○等人，因見邱松貴將他們攔下，不讓其等追乙○○，在戊○○勸架下，丁○○等人見邱松貴阻攔，即將戊○○拉開致戊○○跌
      倒，且出手毆打邱松貴致邱松貴受傷嚴重昏迷等情節，亦據證人巫靜如在警訊
      時指證在卷 (此部分證言具有可信之特別情況且為證明犯罪事實之存否所必要
      ，自得為證據，見後述 )，核與當時亦在場之戊○○於偵查、原審、本院前審
      時所證情節大致相符，可見被告丙○、丁○○二人確因邱松貴之阻攔而心生不
      滿。又證人己○○於原審調查時證稱：伊有路過那裡，伊看到的時候，有一人
      倒在地上，伊不知道發生何事，伊一看是邱松貴倒在地上，沒人理他，伊就去
      叫救護車，伊有勸架，伊先看到乙○○及庚○○在講話，後來伊往前走，看到
      邱松貴倒在地上，就去叫救護車等語（參見原審卷第六一頁），繼於本院前審
      八十六年七月十五日調查時供稱：伊喝了很多酒，經過那邊，看到一群人在那
      邊，乙○○也在場，他在跟人爭執，跟何人吵忘了，伊不認識他們，伊也有看
      到庚○○在那邊，伊問他發生何事，有事大家好好談，伊事後有看到一個人倒
      在那邊，後來才知是邱松貴，伊不知他何以會倒在那邊，伊沒看到邱松貴跟何
      人發生爭執，伊當時好像有看到丙○及丁○○，不知丙○、丁○○作何事，伊
      喝酒已經醉了，伊只是問發生何事，不是勸架，伊看到邱松貴時，他已倒在地
      上，頭部在流血，伊有看到乙○○離開現場，不清楚他有無跟家人一起走，他
      們吵架的地方跟邱松貴倒地處有幾十公尺遠，祇他一個人在那邊，伊不清楚乙○○有無跟他太太、小孩一起離開，伊勸架時沒注意有無看到邱松貴夫婦，勸
      架時，邱松貴在何處，伊沒注意等語（見本院前審八十六年度上訴字第八七八
      號卷一第八八至九十頁），於本院前審法官履勘現場時證稱：我到附近給人請
      客，回來時經過楊桃園旁（按即新盛街八十八號附近），看到他們在那邊，我
      看到乙○○臉部有流血，我問他發生何事，他說沒事，我就叫他趕快走，當時
      車上有大人也有小孩，之後我也往前走要離開現場，約走了二、三十公尺，又
      看到前面有很多人在那邊拉拉扯扯，我走近時，看到邱松貴倒在那邊，乙○○
      跟他母親也在場，當時我喝醉酒，記得不是很清楚，不過當時我有將邱松貴抱
      起來看，頭部有流血，我就叫人叫救護車，後來警察也來到邱松貴倒地位置，
      之後有人將邱松貴載出去送醫，我就離開現場等語（見本院前審八十六年度上
      訴字第八七八號卷二第十六、十七頁），於本院證稱：我們都是被請客的，當
      時並不認識丙○、丁○○，我沒有注意到他是否在楊桃園那裡，乙○○當時究
      竟係在車內或是車外，時間已久，我現在不是很清楚，我看到好像有人在車子
      裡面，他父母親有在車內，至於幾個人我現在不是很清楚，後來我由新盛街往
      中正路方向走了約三十公尺左右，看到乙○○的父親受傷由其母親扶著，如何
      受傷我沒有看到不清楚，沒有印象有無看到乙○○的車子，也沒有注意到乙○○的太太有無帶著小孩在那裡，我並沒有問乙○○的母親如何發生的等語 (見
      本院九十三年二月九日筆錄 )，證人己○○就上開案發現場所見之情節先後證
      述不一，然依證人己○○先後之供述可知，其係先看見乙○○及庚○○，再往
      前走，才看見邱松貴倒地，證人己○○於本院前審時所證看到邱松貴倒在那邊
      時，乙○○也在場一節即有疑問，況該證人於同日之證言亦證稱有看到乙○○
      頭部流血，之後往前走，約走二、三十公尺，又看到前面很多人在那邊拉扯，
      走近時，看到邱松貴倒在那邊等情，可知，該證人確係先看見乙○○後，再往
      前走始看到邱松貴，故上揭所證邱松貴倒地，乙○○也有在場之證言應係有誤
      ，另證人己○○上開在楊桃園那裡，乙○○之父母親有在車內之證述，與其之
      前之證述不符，亦與客觀事實不合，自難採信，應以證人己○○於原審時之證
      言因較接近案發時間，記憶較為清晰，所為證言較可採信，而證人己○○上揭
      原審所證，核與證人巫靜如、戊○○上開所證情節大致吻合，再證人即案發後
      首先到現場之警員吳孟龍於原審及本院前審審理時證稱：伊執行巡邏任務，勤
      務中心說案發現場那邊有人在打架，伊前去看，在中正路與新盛街口看到乙○○衣衫不整滿頭大汗說：裡面（指新盛街上）發生事情有人打架，伊由中正路
      進入新盛街五、六十公尺處發現邱松貴倒地，戊○○扶著他，邱松貴當時後腦
      部流血，已不能動等語，告訴人乙○○於本院陳述：伊上車離開後，在前面轉
      個彎而已，距離現場五、六十公尺看到警員，因為丙○他們還在現場，伊就告
      訴裡面有人在打架，主要目的要告訴警員有衝突，打架的地點在那裡而已，對
      照該等證人所供，可知案發時乙○○與被告丁○○、丙○發生互毆後，乙○○
      確係自行先行逃離現場，留下邱松貴、戊○○等人在場，邱松貴並隨即遭毆打
      ，頭部流血倒地之事實，極為明顯，堪予認定。證人己○○雖曾問發生何事，
      勸有事大家好好談，然並未能排除邱松貴有下車阻攔丙○、丁○○追打乙○○
      ，自難以此據為有利被告等之認定。
　　(三)當天被告丁○○因騎機車與乙○○之小客車發生擦撞，而再找乙○○理論，遭
      乙○○毆打，當時被告丁○○應甚為氣憤，否則焉有於路上遇到被告丙○後，
      二人又再次折回尋找乙○○，復與乙○○發生互毆之理，又被告丙○與乙○○
      理論進而互毆時，遭乙○○踢傷下體，亦應十分氣憤，依上開先後發生之情事
      ，被告丁○○、丙○二人，因欲對乙○○討回所謂公道，嗣因邱松貴之介入攔
      阻，使乙○○得以逃離現場，而遷怒邱松貴，亦甚合乎當時情形與經驗法則。
      按若當時被告丁○○與丙○僅與乙○○發生衝突，而未為難邱松貴，則乙○○
      既已離開現場，並無再與被告丁○○、丙○二人發生打架之人，在短短幾分鐘
      內，何以邱松貴會遭人打傷倒地，在在與常情有悖。再當天證人巫靜如曾記下
      滋事者之機車車號為ＪＵＪ－九九八號，該機車係被告丙○之堂弟連裡儀所有
      ，亦有機車車籍查詢表一份在卷可憑，被告丙○自承當天該機車係伊所騎回，
      而停放於東勢鎮○○路與新盛街口池泰慶所經營之輪胎行前，並經證人池泰慶
      於本院前審八十六年七月二十九日調查時證述在卷，足見案發後證人巫靜如即
      尾隨滋事之人，以便查悉其等身份，見滋事之人前往騎乘上開機車，始抄得此
      機車牌號，亦足認乙○○當初逃離案發地之新盛街八十八號附近楊桃園旁，證
      人巫靜如應未一同搭該車離去，而係留在現場附近目睹邱松貴被毆經過，否則
      證人巫靜如（偕同一位小孩）如與乙○○當初一起駕駛小客車逃離，被告丙○
      於案發後係步行前往騎乘機車，乙○○應早於被告丙○經過中正路與新盛街口
      ，證人巫靜如自無法發現被告丙○至上開地點騎車，是戊○○、巫靜如等人於
      邱松貴遭毆打時應在現場或附近應堪認定，矧邱松貴若非遭被告等毆擊受傷，
      證人巫靜如、戊○○豈會一再作此證述，證人巫靜如於警訊中及證人戊○○於
      偵查、原審、本院前審時之指證應與事證相合，堪予採信。雖證人戊○○於原
      審訊問時無法明確指稱出手毆擊之人為何（見原審卷第五一頁），但衡其案發
      時年齡已大（十八年十月十月日生），遽見其夫被毆，內心惶恐自所難免，且
      於八十五年十月八日指證時距案發時間已達十個月，因而無法詳細指證究係何
      人犯案，符合常情，其之前於偵查中與警訊相符之指證應可採信，尚難以證人
      戊○○於原審中無法明確指出手毆擊之人即為有利被告二人之認定。至被告選
      任辯護人指稱證人巫靜如如在現場目睹邱松貴遭被告二人毆打，該現場不可能
      看見被告丙○所停放機車之位置，則證人巫靜如應係隨乙○○一同開車離去云
      云，惟證人巫靜如於案發後之八十四年十二月二十日即死亡，無從再予傳喚查
      證，但依其警訊所供當時僅乙○○開車脫困離去，其他之人在現場等至為明確
      ，況如上述，證人巫靜如應在現場或附近，始能抄得被告丙○當天所騎乘之機
      車號牌，是以證人巫靜如當時應未隨同乙○○離去之情事，亦堪認定，則其何
      時以何方法抄得機車號牌已非重點，被告等上開辯解，亦難採信。又被告之選
      任辯護人於本院前審聲請調閱巫靜如、戊○○之警訊筆錄時之錄音帶乙節，經
      本院前審函查後，經函覆「八十四年偵辦該重傷害案時，偵訊巫靜如、戊○○
      二人，並未予錄音及錄影等措施」，有臺中縣警察局東勢分局八十九年五月十
      五日八十九年東警刑字第○三三六一號函在卷可稽（見本院前審八十九年度上
      更(一)字第一一九號卷第五一頁），惟依上述，證人巫靜如、戊○○二人之指證
      甚明，且證人林憲聲即當時製作證人巫靜如、戊○○警訊筆錄之警員於本院前
      審及本院調查時證述製作該筆錄經過甚詳，筆錄確係依證人二人所述紀錄，並
      經其等簽署，證人戊○○嗣後於偵查中所言與警訊所述亦大致相符，該警訊筆
      錄，難認有何不實之處，應可採信，附此敘明。
    (四)邱松貴當時遭打傷，其頭部有明顯外傷且流血之事實，已據當時在場之證人己○○及吳孟龍先後於原審及本院前審時分別證述屬實，而邱松貴於案發當天送
      至東勢張醫院診治，即診斷係頭部挫傷，顱內出血，因情況危急，轉送沙鹿童
      綜合醫院救治，有東勢張醫院診斷書一份在卷可憑，並於八十四年十二月十日
      凌晨邱松貴由家屬陪同轉至沙鹿童綜合醫院時，仍呈半昏迷狀態，經斷層掃瞄
      發現頭部左側大腦有新挫傷，亦經當時處理之醫師李明鍾於本院前審審理時結
      證在卷，足認邱松貴當時確因外力而致左腦部挫傷之情事，否則當時何需在深
      夜緊急轉院治療。嗣邱松貴經沙鹿童綜合醫院進一步治療後認係頭部外傷合併
      兩側顳部腦出血及水腦症，經二次開顱手術後及一次腦脊液分流手術後，情況
      已有進步，經該院於八十五年十一月二十一日函覆原審：目前（邱松貴）雖仍
      不是意識很清楚，但比手術前進步許多，加上病人年紀稍大（八十歲），能否
      恢復到完全清楚之程度，實難評估等語（參見原審卷七九頁）。而邱松貴於八
      十六年六月十日由沙鹿童醫院所出具之診斷書，仍載明係頭部外傷合併腦出血
      及腦挫傷及水腦症，現在病況為「記憶力不佳、脾氣失控、語言表達不良、行
  動困難、嗜睡，完全須旁人協助」，有該院八十六年六月十日診斷書一份在卷
      可證（見本院前審八十六年度上訴字第八七八號卷一第七十頁），經本院前審
      就邱松貴上開病情是否可復原一節，訊問邱松貴之診治醫師即證人李明鍾，經
      證人李明鍾於八十六年八月十一日證稱：「他是腦部受傷，可恢復到某一程度
      ，但已無法回復到原來程度，他是傷到（腦部）左側，所以語言情緒有障礙」
      等語（見同上訴卷一第一二九頁），再經本院傳訊證人李明鍾詢問邱松貴所受
      之傷是否達重傷害之程度，據其結稱：我從事腦部神經工作十六年，邱松貴最
      近一次就診時間是八十六年間，腦內出血是總稱，包括硬腦膜上下出血以及腦
      內出血，至於它發生的原因，可以是外傷造成，也可以是腦部有血管病變造成
      ，不管是那一種出血，到醫院我們先問他的病史以及看病人的症狀才能區分它
      的原因，臨床上很少是有外傷同時血管病變的，就邱松貴的病歷記載，他到醫
      院是呈現半昏迷的狀態，右耳挫傷出血，昏迷指數只有十分，從斷層片看出，
      左邊硬腦膜下出血以及腦內出血，因為血量不是很多，而且病患年紀太大，我
      們先讓他住加護病房，後來用斷層再追蹤，出血量變大，所以跟家屬商量於當
      天晚上進行第一次顱部手術，邱松貴要出院的時候昏迷指數是十三，昏迷指數
      十二、十三、十四在我們醫學上研判是同一個等級的，依據一月二十二日病歷
      記載Ｅ４就是眼睛可以打開，Ｍ５就是手只能摸來摸去，沒有辦法有意識去比
      ，Ｖ４就是成字不成句，依照這種情形應該無法表達，我所謂不能言語就是無
      法與人溝通，對外界的語言無法理解，病歷上當時他是坐輪椅，他後來回診四
      次，也是坐輪椅，聽不懂醫師所言，也沒有辦法用比的，只能講單字屬其自己
      之語言，以他的年紀狀況來看，他快八十歲了，要看家屬是否可以配合照顧他
      ，家屬有問我，我記得有告訴他們，可能好起來的，只有走路，但是無法照顧
      自己，而且他傷在左腦，會講話的可能性很低等語 (見本院九十三年三月一日
      筆錄 )，足見邱松貴因遭被告丁○○、丙○二人毆打，致喪失語言表達能力之
      功能，達重傷害之程度，堪予認定。被害人邱松貴嗣已死亡，而無從再鑑定或
      確認其受傷情形，自應以上述證據為憑。被告之選任辯護人，於本院前次更審
      時聲請傳喚證人即醫師張色雍、張萬森、曾安武三人，惟證人張色雍經本院前
      審多次傳喚，未能出庭應訊，但依上開東勢張醫院所出具之診斷書，既明確載
      明被害人邱松貴之傷勢，核與轉院後之童綜合醫院之診斷治療相符，堪認當時
      之診斷並非無憑，且邱松貴隨即轉院至童綜合醫院診療，則邱松貴何以遭受如
      此傷勢，顯非張色雍所能知悉，自無再傳喚之必要。至東勢農民醫院之醫師張
      萬森、曾安武於本院前審八十九年五月二十五日、七月十日更審時，就邱松貴
      平時於該醫院診療之病情所為之證言，僅係邱松貴未受毆擊時之一般身體狀況
      所為之診斷，渠等既未實際參與邱松貴受傷後之診療，自難依平時之病歷而推
      論邱松貴受傷之原因係因本身宿疾所引發，非外力所造成，此觀最初之東勢張
      醫院出具之診斷書明確載為被害人「頭部挫傷，顱內出血」之情事自明，況證
      人張萬森同時證稱「當時邱松貴應很嚴重」、「一定是外力造成，什麼原因不
      知道」，證人曾安武亦證稱無法從挫傷之診斷判斷是跌倒或外力造成云云，另
      證人李明鍾於本院證述：在醫學上有一名詞counter coup，就是說如果右邊受
      到撞擊，因為腦殼是硬的，裡面的內容是軟的，右邊受力，左邊會受影響，我
      開刀之後發現邱松貴腦的皮質層有血塊在上面，我判斷是外力造成的，在我們
      醫生的診斷過程中很難去判斷是何原因造成的，至於腦部受到多大的撞擊才會
      發生此種結果，最主要是著力點的位置，以及適度的力量，力量太小也不會造
      成，多少的力量我們沒有實際上做過實驗，在我從事十六年的工作經驗中有看
      過腦部經由毆打的情形就造成腦內出血，數量多少我不清楚，一般用徒手攻擊
      腦部會造成腦部出血的情形等語，是證人張萬森、曾安武醫師上開證詞，不足
      為被告二人未毆擊被害人並造成重傷情事之有利認定，被告丙○執該兩位醫師
      之證詞而為被告有利之主張云云，尚難採取。
    (五)邱松貴雖於八十六年七月十四日死亡，有臺灣臺中地方法院檢察署相驗屍體證
      明書在卷可稽（見本院前審八十六年度上訴字第八七八號卷一第一二二頁），
      惟依上開相驗之結果，係認定其直接死亡原因為心肺衰竭。且依證人李明鍾於
      本院前審審理時所提出之說明，亦無法判定邱松貴之死亡原因，但可確定係非
      死於頭部外傷並腦出血之直接影響（見同上卷第一二九頁、二○四頁），而該
      死亡時間與受傷之時間顯有間隔，故難認邱松貴之死亡與其遭受被告丁○○、
      丙○所毆打，具有相當因果關係。又乙○○於東勢鎮○○街八十八號楊桃園旁
      ，與被告丁○○、丙○二人發生互毆後，確已先行駕車離去，對於其後邱松貴
      遭人如何毆傷之過程，並未親見，已據乙○○於原審及本院前審暨本院調查時
      自承在卷，故乙○○於警訊中此部分之指稱，自屬臆測之詞，不能作為本件之
      證據，被告丙○於本院前審所舉證人池泰慶用以證明乙○○之證詞不可採，及
      證人林素好、陳東源所證丁○○之髮型與乙○○所證情節不符乙節，僅堪認定
      乙○○上開部分證詞，不可採信，亦難遽為被告丁○○、丙○有利之認定。再
      證人庚○○於本院前審證稱：伊路過那邊，看到丙○下體受傷蹲著，乙○○臉
      部瘀血，乙○○母親拜託我打電話叫「阿村」過來，後來乙○○、邱松貴他們
      都上車，車子發動後，伊就騎機車離開了，其後情形伊就不清楚等語，於本院
      證述：當天我騎車到現場的時候，沒有看到丙○及乙○○在拉扯，我問丙○何
      事，他說跟警員拉扯，被踢到下體，當時乙○○的太太，媽媽印象中應該是在
      車外，乙○○在車子旁邊，我叫乙○○趕快將車子開走，當時有圍人的地方是
      在一部車子的旁邊，不是很多人，他們是在瞭解為什麼那部車子不走，我看到
      乙○○車子走了，丙○也走了，我騎車往反方向走了，他們應該通通都上車了
      ，我有看到丙○離開等語 (見本院九十三年二月九日筆錄 )，足見被告庚○○
      僅看到被告丙○、丁○○與乙○○在上開楊桃園旁互毆後之情形，隨即離去，
      其既未目睹邱松貴何以受傷，並不能證明被告丙○、丁○○於其後是否有毆打
      邱松貴之情事，況證人庚○○所稱當時見邱松貴亦上乙○○之小客車，顯與上
      開事證不合，故其供詞已難為被告丙○、丁○○有利之認定，嗣證人庚○○於
      本院前審八十九年五月二十五日更審時先證稱「看到丙○蹲在那邊，他說被乙○○踼到下體，我幫忙調解後，有叫他趕快離開」、「後來他們有無再發生事
      情，不清楚，因我往反方向走」等語，又證稱「乙○○先開車走，丙○、丁○○二人用走的，我最後離開」等語，亦不能據為有利被告之認定。
    (六)又證人巫靜如、戊○○雖證稱邱松貴當時係遭被告丙○、丁○○等「多人」圍
      毆，但由被害人邱松貴之傷勢為頭部受創，其他身體部位並無外傷觀之，且依
      上述，本案發生之緣由係被告丁○○騎機車與乙○○所駕汽車發生擦撞而先後
      有三次衝突，被告二人於本院前審且堅稱當時在新盛街八八號遇見乙○○之車
      輛時，乙○○仍在汽車上，被告丙○前去詢問時乙○○並以手抓被告丙○之衣
      領，其後在車外發生傷害之糾紛在卷，核與乙○○於本院前審所供相符，被告
      丁○○於第二次衝突點既僅遭乙○○打一拳後離去而巧遇被告丙○，當日亦係
      東勢大拜拜，被告丁○○何需糾結親朋好友多人前去尋仇，已有可疑，又苟有
      多人前往，在車上之乙○○豈有可能手抓被告丙○之衣領而不被在現場之被告
      親朋好友痛毆之理，乙○○之家人焉有可能出來勸架而不被一起狠擊，茲以該
      日路途中有嚴重塞車之情形，湊熱鬧之路人自係甚多，足見該日與乙○○起衝
      突者應僅係被告二人，並無被告其他糾集之多人，應堪認定。是乙○○警訊中
      所證自車內拉出毆打邱松貴之人皮膚黝黑、長髮之男子，由被告丙○聯絡來之
      同夥云云，因並無積極證據可認確有其人，故乙○○此部分之指訴難予遽信，
      另證人巫靜如、戊○○雖證述邱松貴遭多人圍毆等情，然參以該二證人與邱松
      貴、乙○○均係至親，且當時在現場圍觀之人必甚多，所為證言難免有誇大之
      嫌，因此部分並無積極證據可證除被告二人外，另有他人加入圍毆邱松貴致邱
      松貴受傷，故上揭二位證人此部分之證言亦難予遽信，而證人巫靜如、戊○○
      所證述邱松貴遭被告二人毆擊受傷部分與客觀事實相符如上述，亦難以其等上
      開除被告外有多人共同圍毆邱松貴之證述不足採，即認其所證全部不實，而為
      有利被告等之認定。
　　(七)末按本院前審所閱調之東勢張醫院、清源中醫診所、東勢協和醫院及東勢鎮農
      會附設農民醫院之病歷內容，對於上開事實之認定，已不生影響，亦不足為被
      告有利之認定，併此敘明，但依上開病歷資料，可見邱松貴之身體狀況並非強
      健，年紀且大，外觀上一目瞭然，頭部且係人體重要部位，如遭外力重擊頭部
      可能造成重傷害，客觀上為常人可預見，依東勢張醫院之診斷書及童綜合醫院
      之診療紀錄，足見被害人顱內出血情狀甚為嚴重，惟被害人邱松貴並非與被告
      等發生爭執之人，被告等自無使其受重傷害之動機，應僅有普通傷害之犯意，
      然就邱松貴致上述重傷害之狀客觀上既可預見，自應負傷害致重傷之加重結果
      。被告丁○○辯稱：伊當時有飲酒已陷於無意識狀態，無法預見邱松貴有受重
      傷害之可能云云，然刑法加重結果犯所謂預見係指客觀上情形而言，與主觀上
      有無預見之情形不同，如主觀上有預見，結果之發生又不違背其本意時，屬故
      意範疇，被告此部分所辯自不足採。至選任辯護人陳明發律師聲請將被告二人
      及乙○○、戊○○四人送測謊，本院認測謊報告僅能供參酌，本件事證已明，
      爰不予准許。
      綜上所述，被告等上開所辯均係脫卸之詞，不足採信，其犯行均堪認定。
二、核被告丙○、丁○○二人所為，係犯刑法第二百七十七條第一項之傷害罪及同條
    第二項後段之傷害致重傷罪，被告二人彼此間有犯意聯絡及行為分擔，為共同正
    犯，被告二人先後毆傷乙○○及邱松貴之犯行，所為時間緊接，犯構成要件相同
    之罪，顯係基於概括犯意為之，為連續犯，從一重論以傷害致重傷罪。原審審理
    之結果，認被告二人罪證明確，予以論罪科刑，固非無見，然原判決於事實中認
    乙○○與丁○○所騎機車係於臺中縣東勢鎮○○路民安巷與乙○○所駕駛小客車
    發生擦撞後，即找其妻舅丙○前來討回公道，然被告丁○○與乙○○發生擦撞與
    衝突之地點係位於臺中縣東勢鎮○○街上前述之地點，已據本院前審履勘現場屬
    實，並有勘驗筆錄在卷可證，原判決此部分所為事實之認定，已有未合；又被告
    二人毆擊被害人邱松貴部分，並無其他共犯，原審認有其他十餘名不詳姓名共犯
    ，亦有未洽；且原審未就該傷害致重傷部分，係加重結果犯為具體認定，並載明
    於理由，同有未合。公訴人依乙○○之請求，以原判決此部分量刑過輕，及被告
    丁○○、丙○二人否認犯罪，分別指摘原判決不當，雖均無理由，然原審此部分
    判決既有上開可議之處，自屬無可維持，應由本院將原判決此部分撤銷改判。爰
    審酌被告二人並無不良素行，有臺灣高等法院被告全國前案紀錄表二份在卷可憑
    ，且被告丙○為臺中縣山難搜救大隊東勢中隊之成員，曾有多次救人義舉，有臺
    中縣山難搜救大隊東勢中隊隊員出勤資料一份等在卷可證，再衡諸本件發生衝突
    之原因，被告丁○○、丙○犯罪之動機、及其二人毆打被害人乙○○、邱松貴之
    過程、於本院前審判決後已與被害人邱松貴家屬達成和解，暨其二人犯後之態度
    等一切情狀，分別量處如主文第二項所示之刑。末查，被告二人犯後矢口否認犯
    行，雖曾於八十七年五月十二日與被害人邱松貴家屬達成八十五萬之和解（參見
    本院前審八十九年度上更(一)字第一一九號卷第三七頁），但被害人邱松貴因本件
    毆擊而造成昏迷甚久，至八十六年六月診斷仍係行動困難嗜睡完全須旁人協助，
    此有上開診斷書可憑，對被害人家屬之衝擊甚大，被害人乙○○之配偶巫靜如甚
    至因車禍於八十四年十二月二十日即死亡，被害人處境堪憐，再以被告二人僅因
    行車擦撞之細故，即對老邁無關之邱松貴重擊，致邱松貴頭部重創，造成無法回
    復之傷害，依被告等犯罪情狀觀之，客觀上難引起一般人之同情，要難援引刑法
    第五十九條酌量減輕其刑之適用，併此敘明。
三、據上論斷，應依刑事訴訟法第三百六十九條第一項前段、第三百六十四條、第二
    百九十九條第一項前段、刑法第二十八條、第五十六條、第二百七十七條第二項
    後段，判決如主文。
    本案經檢察官甲○○到庭執行職務。
中      華      民      國　    九十三   年     　三      月   二十五   日
                                    臺灣高等法院臺中分院刑事第九庭
                                          審判長法　官  陳　筱　珮
                                                法　官　張　國　忠
                                                法　官  康　應　龍
右正本證明與原本無異。
如不服本判決應於收受送達後十日內向本院提出上訴書狀，其未敘述上訴之理由者並
得於提起上訴後十日內向本院補提理由書（均須按他造當事人之人數附繕本）。
                                                書記官  黃　薰　慧
中      華      民      國　    九十三   年     　三      月   二十九   日
                                                                        Ｉ
